【裁判字號】    89,上訴,252
【裁判日期】    890428
【裁判案由】    侵占等
【裁判全文】
臺灣高等法院刑事判決                            八十九年度上訴字第二五二號
    上  訴  人
    即  被  告  丁○○
    選任辯護人  簡肇盈
右上訴人因侵占等案件，不服臺灣板橋地方法院八十八年度訴字第一號，中華民
國八十八年十二月十日第一審判決（起訴案號：臺灣板橋地方法院檢察署八十七年度
偵字第七九一八、二○五四二號）提起上訴，本院判決如左：
    主  文
原判決撤銷。
丁○○連續意圖為自己不法之所有，而侵占對於業務上所持有之物，處有期徒刑捌月
；又連續行使偽造私文書，足以生損害於他人，處有期徒刑拾月。偽造之標單貳張（
含其上偽造之「己○○」、「庚○○」之署押各壹枚），均沒收；應執行有期徒刑壹
年肆月。緩刑伍年。偽造之標單貳張（含其上之偽造之「己○○」、「庚○○」之署
押各壹枚），均沒收。
    事  實
一、丁○○自民國八十三年四月一日起，任職於戊○○○保險股份有限公司（下稱富
    邦公司）擔任外勤單位經理，負責招攬保險業務及收取保費等工作，為從事業務
    之人。竟意圖為自己不法之所有，並基於概括犯意，自八十六年六月間起至同年
    八月間止，連續多次利用代表富邦公司向投保人收取保費之機會，將其向投保人
    所收取之保費新台幣（下同）共十八萬四千五百十三元侵占入己（詳細時間、投
    保人名稱及金額如附表所示）。又丁○○另於八十五年三月間，在台北縣板橋市
    ○○路○段二三九號三樓招攬互助會，約定期間自八十五年三月二十日起，至八
    十七年四月二十日止，會首連同會員共計二十六會（其中會單編號十號之會員己○○部分，係由丁○○與己○○共同出資，以己○○名義加入），每會每月二萬
    元，採內標制，每月二十日於上開地點開標，開標時由會員在空白紙張上書寫姓
    名、標息，充作標單（未載標單字樣，為準私文書），由標息最多之人得標。竟
    意圖為自己不法之所有，基於詐欺及偽造文書、行使偽造文書概括之犯意，於八
    十六年一月二十日（第十次開標），未經己○○同意，即在標單上偽造己○○之
    署押，填寫標息六千九百元，在上址參與投標並得標，將其與己○○共有之上開
    互助會標取，足以生損害於己○○及其他活會會員，並使當時為活會之會員甲○○等人陷於錯誤，而交付會款共九萬八千二百五十元（當時活會尚有十五會，又
    因己○○名義之互助會為與丁○○合資共有，是其詐得金額為15x(00000-0000)/
    2=98250 ）予丁○○，再於八十六年三月二十日（第十二次開標），在標單上偽
    造庚○○之署押，填寫標息七千六百元，在上址參予投標會款並得標，足以生損
    害於庚○○及其他活會會員，並使當時為活會之會員甲○○等人陷於錯誤，而交
    付會款共十六萬一千二百元（當時活會尚有十三會，13x(00000-0000)=161200）
    予丁○○。嗣八十六年四月二十日起，丁○○宣告倒會，甲○○始查知上情。
二、案經富邦公司訴請臺灣臺北地方法院檢察署呈請臺灣高等法院檢察署令轉及甲○○訴請台灣板橋地方法院檢察署偵查起訴。
    理  由
一、訊據被告丁○○就上開業務侵占之犯行部分，坦承不諱；其就上開詐欺、偽造私
    文書之犯行部分，固坦承有於上開時、地以己○○及庚○○名義填寫標單，標取
    互助會款，惟矢口否認涉有上開犯行，辯稱：己○○部分，伊要標之前，有先跟
    己○○講過，標到後死會錢由伊繳，己○○仍繳與活會一樣的會款；庚○○部分
    是伊向庚○○借標云云。惟查：
（一）、被告侵占告訴人富邦公司保險費之犯行部分，業據被告坦承不諱，核與告訴
        人富邦公司代理人乙○○於偵查中、原審審理時及本院調查中所述情節相符
        ，並有被告於八十七年三月三十日所書立之切結書及八十七年九月七日所書
        立之還款契約書、同日所簽發之本票影本八紙等附卷可稽，是被告此部分犯
        行洵堪認定。
（二）、被告詐欺、行使偽造私文書之犯行部分，業據證人庚○○於本院調查時及原
        審審理中暨證人己○○於原審審理中證述綦詳，證人己○○於原審審理中證
        稱：伊有加入被告八十五年三月起會之互助會半會，與被告一人一半，用伊
        的名字加入，但何時被標走不知道，被告之前有說要標這個會，伊說伊不缺
        錢，先不要標，被告標走後錢也沒有分給伊。被告沒有先說要標，標走伊並
        不知道等語（見原審八十八年十月十五日訊問筆錄），又證人庚○○於本院
        調查時及原審審理時暨偵查中證稱：該會伊還是活會等語，其於原審審理時
        亦證稱：伊沒有標會，還是活會，是被告主動告訴伊說把會標走了，伊當時
        並不知情，是事後才告訴伊的等語（見見偵查卷第七十五頁正面筆錄及原審
        八十八年十一月八日訊問筆錄），被告於本院調查時及原審審理中亦自承：
        伊事前沒有跟庚○○說，事後有向庚○○講等語（見原審八十八年十一月八
        日訊問筆錄），此外，並有互助會單在卷足資佐證，是被告所辯無非卸責之
        詞，不足採信，其此部分犯行亦堪認定。事證明確，被告犯行洵堪認定。
二、（一）、查民間互助會之標單，通常均僅在紙上簡略記載金額（即標息之金額）
    及該標會會員之姓名，故其內容本身並不足以獨立表示一定用意之證明，必須依
    習慣或特約，始足以表示投標會員係以該標單所載之金額為利息標取該互助會會
    款，應屬刑法第二百二十條第一項以文書論之私文書（參見最高法院七十四年臺
    上字第一七九九號判決意旨）。被告丁○○偽造其他會員標單向各活會會員詐取
    會款（按民間互助會，均僅係會首與各個會員間成立契約關係，不論何人得標，
    會首對於已領取會款會員即死會會員，均得請求給付該次會應繳會款，會首冒他
    人名義標會，僅活會會員為被害人，七十一年十月六日（七十一）廳刑壹字第九
    八七號函復臺灣高等法院參照），自足生損害於被冒名之會員及其他活會會員。
    核被告丁○○所為，係犯刑法第三百三十六條第二項之業務侵占罪、同法第二百
    十六條、第二百二十條第一項、第二百十條之行使偽造私文書罪及同法第三百三
    十九條第一項之詐欺取財罪。其偽造署押之行為係其偽造標單之階段行為、其偽
    造標單之低度行為，復為行使之高度行為所吸收，均不另論罪。被告以一行為向
    數活會會員詐取會款，係以一行為觸犯數詐欺罪名，為想像競合犯，應從一重處
    斷。又被告先後多次業務侵占、行使偽造私文書及詐欺犯行，均時間緊接，所犯
    分別係構成要件相同之罪名，顯係基於概括犯意反覆為之，均為連續犯，應刑法
    第五十六條之規定，分別論以一罪，並均加重其刑。其所犯上開連續行使偽造私
    文書及連續詐欺二罪間，有方法結果之牽連關係，應從一重之連續行使偽造私文
    書罪處斷。其所犯連續業務侵占及連續行使偽造私文書二罪間，犯意各別，行為
    互殊，應予分論併罰。（二）、公訴意旨另以：被告丁○○明知丙○○並未參加
    上開互助會，竟意圖為自己不法之所有，基於概括之犯意，先於招募上開互助會
    時，將丙○○列入會單中，致使其他會員誤認丙○○亦為會員而陷於錯誤加入該
    互助會，並支付首期會款共四十七萬元（扣除「丙○○」及丁○○與己○○共有
    部分，實際繳交首期會款之會員數應為二十三會半，23.5 x20000=470000）予丁○○，其後丁○○並基於行使偽造標單準私文書之概括犯意，先於八十五年六月
    二十日（為第三次開標，因八十五年三月二十起會時，僅收取首期會款未開標）
    ，在標單上偽造丙○○之署押，填寫標息五千三百元，在上址參與投標並得標，
    足以生損害於丙○○及其他活會會員，並使當時為活會之會員甲○○等人陷於錯
    誤，而交付會款共三十一萬六千零五十元（扣除丁○○與己○○共有部分，當時
    實際繳款之活會為二十一會半，21.5x(00000-0000)=316050）予丁○○，嗣八十
    六年四月二十日起，丁○○宣告倒會，甲○○始查知上情。因認被告此部分所為
    ，亦係犯刑法第二百十六條、第二百十條之偽造文書及第三百三十九條第一項之
    罪嫌云云。惟查訊據被告堅決有此部分之犯行，辯稱：丙○○於事前有同意加入
    互助會，是事後才要求退會，伊自己把會頂下來，所以才以丙○○名義標會等語
    。雖證人丙○○於本院調查時證稱：八十五年三月起的會，我一開始就沒有想加
    入云云（見本院八十九年三月七日調查筆錄），核與渠於原審審理時證稱：伊沒
    有參加被告八十五年三月起會之互助會，被告向伊招會時，就說不參加了云云。
    及證稱：（為何偵查中說是後來才退出？）因為被告的會很多，伊分不清楚。伊
    有跟過被告二組會，第一組會在八十四年起會，八十六年二月滿期，伊是拿尾會
    ，第二組會是在八十六年十二月起會。八十五年三月的互助會伊一開始就未答應
    入會，不是後來才退出，因為伊當時參加的第一組互助會還沒有滿期。該組互助
    會是八十六年二月結束，伊收尾會會款約五十萬元，所以印象深刻，伊不可能加
    入八十五年三月的會等語（見原審卷第一百零七頁至第一百十一頁八十八年九月
    十七日訊問筆錄），所陳大致相同，惟查證人丙○○於偵查中則證稱：八十五年
    三月之互助會伊有跟，後來才退出云云（見八十七年度偵字第七九一八號偵查卷
    第一百十五頁反面筆錄），原審經質之被告則稱：八十五年三月這個會是在丙○○的第一組互助會快結束前二月向他招會的，他說要等尾會會款云云，雖證人丙○○所參加之第一組互助會之期間確自八十四年一月二十日起至八十六年二月二
    十日止，有互助會單一紙附卷足參，是被告辯稱八十五年三月招集之互助會，是
在丙○○第一組互助會結束前二月向丙○○招會云云，與事實或有不符之處，然
    可證被告確曾向證人丙○○邀集加入八十五年三月之互助會無訛，嗣證人丙○○
    確定不願加入，被告自己始把證人丙○○名義之會頂下來，再以證人丙○○之名
    義標會，應堪信為事實。又刑法第第二百十六條、第二百十條之偽造文書罪，以
    足生損害於公眾或他人為其犯罪搆成要件，被告自己把證人丙○○名義之會頂下
    來，再以證人丙○○之名義標會，並對外表明係渠所頂之會，就此，似尚不足以
    生損害於公眾或證人丙○○，從而被告此部分偽造文書之犯行，尚屬不能證明，
    此外，又無任何其他積極確切之事證足資證明此部分被告犯罪，自應為其無罪之
    判決，然公訴人認此部分與前揭偽造文書判決有罪部分，具連續犯罪裁判一罪之
    關係，爰無庸另為無罪之諭知，併此敘明。
三、原審據以論罪科刑，固非無見，惟原判決認定被告就證人丙○○部分亦屬犯罪，
    尚有未洽，被告上訴指摘原判決不當非無理由，自應由本院予以撤銷改判。爰審
    酌被告尚無前科紀錄，有本院被告全國前案紀錄表在卷可按，素行尚可，及其犯
    罪動機、手段、犯罪所得及犯罪後之態度等一切情狀，分別量處如主文第二項所
    示之刑，並定其應執行之刑。至被告偽造之標單共二張（冒用「己○○」、「庚○○」名義投標）雖未扣案，但無證據證明已經滅失，且均為被告所有，供其犯
    罪所用之物，應依刑法第三十八條第一項第二款之規定，宣告沒收之，又偽造之
    標單業經諭知沒收，自包含其上偽造之、「己○○」、「庚○○」署押各一枚，
    是署押部分無須再依刑法第二百十九條之規定，重複宣告沒收之，附此敘明。
四、末查被告前未曾受有期徒刑以上刑之宣告已如前述，於本院調查時，亦分別與被
    害人等和解，有和解書等在卷可稽，經此偵審程序之進行，當知教訓，有所警惕
    而無再犯之虞，本院認其所宣告之刑，以暫不執行為適當，因依刑法第七十四條
    第一款規定，予以宣告緩刑五年，以啟自新。
據上論斷，應依刑事訴訟法第三百六十九條第一項前段、第三百六十四條、第二百九
十九條第一項前段，刑法第五十六條、第三百三十六條第二項、第二百十六條、第二
百十條、第三百三十九條第一項、第五十五條、第五十一條第五款、第七十四條第一
款、第三十八條第一項第二款，罰金罰鍰提高標準條例第一條前段，判決如主文。
本案經檢察官郭啟東到庭執行職務。
中    華    民    國    八十九年      四      月      二十八          日
                              臺灣高等法院刑事第二十一庭
                                  審判長法  官  葉  騰  瑞
                                        法  官  陳  憲  裕
                                        法  官  江  國  華
右正本證明與原本無異。
如不服本判決應於收受送達後十日內向本院提出上訴書狀，其未敘述上訴之理由者並
得於提起上訴後十日內向本院補提理由書（均須按他造當事人之人數附繕本）。
                                        書記官  吳  碧  玲
中    華    民    國    八十九    年       五       月        三        日
附錄本案所犯法條全文
刑法第三百三十六條
  對於公務上或因公益所持有之物，犯前條第一項之罪者，處一年以上七年以下有
  期徒刑，得併科五千元以下罰金。
  對於業務上所持有之物，犯前條第一項之罪者，處六月以上五年以下有期徒刑，得
  併科三千元以下罰金。
  前二項之未遂犯罰之。
刑法第二百十條
  偽造、變造私文書，足以生損害於公眾或他人者，處五年以下有期徒刑。
刑法第二百十六條
  行使第二百十條至第二百十五條之文書者，依偽造、變造文書或登載不實事項或使
  登載不實事項之規定處斷。
刑法第三百三十九條
  意圖為自己或第三人不法之所有，以詐術使人將本人或第三人之物交付者，處五年
  以下有期徒刑、拘役或科或併科一千元以下罰金。
  以前項方法得財產上不法之利益或使第三人得之者，亦同。
  前二項之未遂犯罰之。
附表一
┌──┬────┬───────┬───────────┐
│編號│保戶名稱│ 收取保費時間 │保費（新臺幣）        │
├──┼────┼───────┼───────────┤
│ 一 │胡蘇秀英│ 八十六年六月 │五萬五千九百八十五元  │
├──┼────┼───────┼───────────┤
│ 二 │楊 麗 珍│ 八十六年七月 │五萬九千九百五十八元  │
├──┼────┼───────┼───────────┤
│ 三 │孔 令 芳│ 八十六年八月 │三萬九千五百九十元    │
├──┼────┼───────┼───────────┤
│ 四 │陳許素琴│ 八十六年八月 │二萬八千九百八十元    │
└──┴────┴───────┴───────────┘


司法院資訊處製作；財團法人民間司法改革基金會備份。
